臺灣宜蘭地方法院刑事判決
110年度易字第390號
公  訴  人  臺灣宜蘭地方檢察署檢察官
被      告  潘志偉


上列被告因恐嚇取財等案件，經檢察官黃正綱提起公訴（110年
度偵字第2849號），嗣於本院準備程序進行中，被告就被訴事實
為有罪之陳述，經本院裁定進行簡式審判程序，判決如下：
    主  文
潘志偉乘他人急迫，貸以金錢，而取得與原本顯不相當之重利，
累犯，處有期徒刑叁月，如易科罰金，以新臺幣壹仟元折算壹日
。未扣案之犯罪所得新臺幣壹萬捌仟元沒收之，於全部或一部不
能沒收或不宜執行沒收時，追徵其價額；又乘他人急迫，貸以金
錢，而取得與原本顯不相當之重利，累犯，處有期徒刑叁月，如
易科罰金，以新臺幣壹仟元折算壹日。未扣案之犯罪所得新臺幣
壹萬叁仟伍佰元沒收之，於全部或一部不能沒收或不宜執行沒收
時，追徵其價額；又共同意圖為自己不法之所有，以恐嚇使人將
本人之物交付，未遂，處有期徒刑伍月，如易科罰金，以新臺幣
壹仟元折算壹日。有期徒刑部分，應執行有期徒刑玖月，如易科
罰金，以新臺幣壹仟元折算壹日。
    犯罪事實
一、潘志偉前於民國108年間，因違反毒品危害防制條例案件，
    經本院以107年度簡字第1272號判處有期徒刑2月、2月，應
    執行有期徒刑3月確定，於108年11月15日執行完畢（構成累
    犯）。猶不知悔改，分別為下列行為：
　㈠基於乘他人急迫，貸以金錢，而取得與原本顯不相當之重利
    之犯意，於109年1月中旬某日晚間8、9時許，在位於宜蘭縣
    ○○鄉○○路000號之統一超商同樂門市，趁陳增德需款孔急之
    際，貸與陳增德新臺幣（下同）2萬元，約定每月收取6千元
    之利息，並先預扣1個月利息6千元後，實際交付14,000元與
    陳增德，而收取月息百分之30（換算年息為百分之360）之
    重利，並向陳增德收取由陳增德所簽發面額2萬元之本票2紙
    用供質押，嗣因陳增德無法按期清償，而再向陳增德收取由
    陳增德所簽發面額2萬元之本票2紙用供質押，迄已向陳增德
    取得3個月共計18,000元之利息，以此方式取得與原本顯不
    相當之重利。
　㈡基於乘他人急迫，貸以金錢，而取得與原本顯不相當之重利
    之犯意，於109年3月18日下午5時許，在位於宜蘭縣○○市○○
    路0段0號之統一超商健神門市，趁陳增德需款孔急之際，貸
    與陳增德15,000元，約定每月收取4,500元之利息，並先預
    扣1個月利息4,500元後，實際交付10,500元與陳增德，而收
    取月息百分之30（換算年息為百分之360）之重利，並向陳
    增德收取由陳增德所簽發面額15,000元之本票2紙用供質押
    ，迄已向陳增德取得3個月共計13,500元之利息，以此方式
    取得與原本顯不相當之重利。　
　㈢明知陳增德已於109年6、7月間已悉數清償上開借款，仍藉故
    未將上開本票6紙返還陳增德，並與姓名年籍均不詳之成年
    男子，共同基於意圖為自己不法之所有而以恐嚇使人將本人
    之物交付之犯意聯絡，於110年1月14日下午4時40分（起訴
    書誤載為4時20分）許，前往陳增德位於宜蘭縣○○鄉○○○路00
    0○0號住處，持上開本票6紙向陳增德之父親陳啓光恫稱：「
    你兒子開了11萬元的本票，你如果要處理，10萬就可以了；
    你如果不處理，就讓道上的兄弟處理，如果遇到陳增德，就
    會押人跟斷手斷腳。」等語，以此方式恐嚇陳啓光交付財物
    ，使陳啓光心生畏懼，致生危害於安全。嗣經陳啓光表明無
    法為陳增德處理債務，潘志偉與姓名年籍均不詳之成年男子
    始未能向陳啓光取得任何財物而未遂。
二、案經宜蘭縣政府警察局礁溪分局報告臺灣宜蘭地方檢察署檢
    察官偵查起訴。
    理  由
一、按簡式審判程序之證據調查，不受第159條第1項之限制，刑
    事訴訟法第273條之2定有明文。是依上開規定，於行簡式審
    判程序之案件，被告以外之人於審判外之陳述，除有其他不
    得作為證據之法定事由外，應認具有證據能力。查本件如下
    引用被告以外之人於審判外之陳述，因本案採行簡式審判程
    序，復無其他不得做為證據之法定事由，揆諸前揭說明，應
    認均具有證據能力，合先敘明。
二、前揭犯罪事實，業據被告潘志偉於本院審理時坦承不諱（本
    院卷第36至37頁、第51頁），核與證人即被害人陳增德（警
    卷第10至12頁；偵卷第33至34頁）、陳啓光（警卷第7至9頁
    ；偵卷第33至34頁）於警詢及偵查中所證述之情節大致相符
    ，復有上開本票照片6張附卷可按（警卷第30至32頁）。綜
    上事證參互析之，足認被告自白與事實相符，本案事證明確
    ，被告犯行堪以認定，應予依法論科。
三、核被告如犯罪事實欄一㈠、㈡所為，均係犯刑法第344條第1項
    之重利罪；如犯罪事實欄ㄧ㈢所為，係犯刑法第346條第3項、
    第1項之恐嚇取財未遂罪。又被告與姓名年籍均不詳之成年
    男子間，就如犯罪事實欄一㈢所示犯行，有犯意聯絡及行為
    分擔，應論以共同正犯。被告所犯上開3罪間，犯意各別，
    行為互殊，應予分論併罰。又被告有如犯罪事實欄所載犯罪
    科刑執行情形，有臺灣高等法院被告前案紀錄表1份附卷可
    參，其於前案有期徒刑執行完畢後，5年以內故意再犯本件
    有期徒刑以上之罪，均為累犯，參諸司法院釋字第775號解
    釋，依解釋文及理由之意旨，係指構成累犯者，不分情節，
    一律加重最低本刑，於不符合刑法第59條所定要件之情形下
    ，致生行為人所受之刑罰超過其所應負擔罪責之個案，不符
    罪刑相當原則、比例原則。於此範圍內，在修正前，為避免
    發生上述罪刑不相當之情形，法院就該個案應裁量是否加重
    最低本刑；依此，該解釋係指個案應量處最低法定刑、又無
    法適用刑法第59條在內減輕規定之情形，法院應依此解釋意
    旨裁量不予加重最低本刑（最高法院108年度台上字第338號
    判決意旨參照），而經核本案被告之犯罪情節，並無上開情
    事，尚乏依上開解釋意旨裁量不予加重最低本刑之餘地，自
    應依刑法第47條第1項之規定，加重其刑。再如犯罪事實欄
    一㈢所示部分，被告已著手於恐嚇取財之實行而不遂，為未
    遂犯，爰依刑法第25條第2項之規定，減輕其刑，並依法先
    加後減之。爰審酌被告為圖私利，趁被害人陳增德亟需金錢
    之際，而貸以金錢以收取與原本顯不相當之重利；為圖私利
    ，竟以上開方式恫嚇被害人陳啓光而索取財物之犯罪動機、
    目的及手段，因此破壞金融秩序，且極易導致借款人因受債
    務壓迫鋌而走險，衍生其他社會問題，足以危害社會秩序；
    因此造成被害人陳啓光恐遭不測危害，惟因無法為被害人陳
    增德處理債務，始未交付任何財物之犯罪所生危險及損害，
    並兼衡其每月薪資收入約為3萬元之生活狀況，國中畢業之
    智識程度，暨犯後已知坦承犯行，態度尚可等一切情狀，分
    別量處如主文所示之刑，並均諭知如易科罰金之折算標準，
    併綜合審酌被告所犯各罪反映出之人格特性與犯罪傾向、刑
    罰暨定應執行刑之規範目的、所犯各罪間之關聯性及所侵害
    之法益與整體非難評價等面向，並兼衡公平、比例、刑罰經
    濟及罪刑相當原則，依法定其應執行之刑及諭知如易科罰金
    之折算標準。至未扣案之利息18,000元、13,500元，分別係
    被告如犯罪事實欄一㈠、㈡所示借款已向被害人陳增德取得之
    重利，業據證人即被害人陳增德於偵查中證述綦詳（偵卷第
    33頁背面），堪認係屬於被告之犯罪所得，應依刑法第38條
    之1第1項前段、第3項之規定，於各該主文項下，分別宣告
    沒收之，於全部或一部不能沒收或不宜執行沒收時，各追徵
    其價額。另按借款人於貸款時簽發之本票、借據及身分證既
    係用以供擔保，則借款人於償還借款時，被告自應將借款人
    供擔保之票據、身分證等歸還予借款人，此等供擔保用之票
    據、身分證自非屬被告因犯罪所生或所得之物（最高法院91
    年度台上字第5732號、87年度台上字第334號判決意旨參照
    ）。本件未扣案之被害人陳增德所簽發之本票6紙，均係被
    害人陳增德簽發及交付被告用供擔保債務所用，揆諸上開判
    決意旨，自非屬被告所有之物，亦非屬被告因犯罪所生或所
    得之物，爰均不予宣告沒收，附此敘明。
據上論斷，應依刑事訴訟法第273條之1第1項、第299條第1項前
段，刑法第28條、第344條第1項、第346條第3項、第1項、第47
條第1項、第25條第2項、第41條第1項前段、第8項、第51條第5
款、第38條之1第1項前段、第3項，刑法施行法第1條之1第1項，
判決如主文。
本案經檢察官吳志成到庭執行職務。
中　　華　　民　　國　　110 　年　　11　　月　　23　　日
                  刑事第二庭  法  官  劉致欽  
以上正本證明與原本無異。
如不服本判決，應於收受送達後20日內向本院提出上訴書狀，並
應敘述具體理由。其未敘述上訴理由者，應於上訴期間屆滿後20
日內向本院補提理由書（均須按他造當事人之人數附繕本）「切
勿逕送上級法院」。
                              書記官  魏翊洳
中　　華　　民　　國　　110 　年　　11　　月　　23　　日
附錄本案論罪科刑法條：
中華民國刑法第344條
（重利罪）
乘他人急迫、輕率、無經驗或難以求助之處境，貸以金錢或其他
物品，而取得與原本顯不相當之重利者，處3年以下有期徒刑、
拘役或科或併科30萬元以下罰金。
前項重利，包括手續費、保管費、違約金及其他與借貸相關之費
用。
中華民國刑法第346條
意圖為自己或第三人不法之所有，以恐嚇使人將本人或第三人之
物交付者，處6月以上5年以下有期徒刑，得併科3萬元以下罰金
。
以前項方法得財產上不法之利益或使第三人得之者，亦同。
前二項之未遂犯罰之。